【裁判字號】    98,訴,68
【裁判日期】    980417
【裁判案由】    返還不當得利
【裁判全文】
臺灣桃園地方法院民事判決                98年度訴字第68號
原      告  丙○○
訴訟代理人  乙○○
被      告  甲○○
上列當事人間返還不當得利事件，本院於民國98年3 月26日言詞
辯論終結，判決如下：
    主      文
原告之訴及其假執行之聲請均駁回。
訴訟費用由原告負擔。
    事實及理由
一、原告主張：
  (一)原告係訴外人梁經宇之繼承人，梁經宇於民國87年4 月6 日
    以新台幣（下同）350 萬元購買門牌號碼為桃園縣桃園市○
    ○路○ 段1189號22樓之2 之房地（下稱系爭房地），然梁經
    宇於95年10月12日突發心肌梗塞，經急救後仍意識不清，嗣
    於96年8 月9 日死亡。詎被告趁梁經宇病危之際，竊取梁經
    宇置於系爭房地內之身分證、印鑑章及印鑑證明，並與訴外
    人羅桂香通謀偽造95年10月11日之契約（下稱系爭契約），
    以不實之買賣原因將系爭房地於95年10月27日移轉登記至被
    告名下。
  (二)梁經宇未出面與被告簽訂系爭契約，且未在土地登記申請書
    上簽章，亦未許諾被告代理簽訂系爭房地之買賣契約，依法
    應屬無效。而執有他人之印鑑及印鑑證明等物之可能性甚多
    （例如：設定抵押權、委託出賣等），不能以被告執有梁經
    宇之印鑑及印鑑證明，即謂梁經宇授權被告簽訂系爭契約。
    況梁經宇生前經營餐廳及多次買賣房地皆事必躬親，於病發
    當日尚與經營餐廳之監察人協商，何以獨就本件有相當價值
    之系爭房地買賣，草率不偕同被告委任代書及簽訂買賣契約
    。
  (三)梁經宇並未委任羅桂香辦理系爭房地之移轉登記，羅桂香雖
    稱「95年10月10日傍晚，甲○○有撥打電話拿給我聽，我在
    電話中確認通話者之身分資料，對方說他已經將房地價格談
    妥，不用簽立買賣契約」，惟羅桂香既不認識亦未親見梁經
    宇本人，焉能肯定與其通話者之身分，且未據梁經宇出具委
    任書，依其執業代書多年之經驗，顯未盡善良管理人之注意
    義務。
  (四)被告陳稱其以繳納系爭房地之銀行貸款作為受讓系爭房地之
    價，亦非事實。梁經宇以350 萬元購買系爭房地時，雖有貸
    款308 萬元，但至95年10月已清償180 萬元，系爭房地至少
    尚有170 萬元之價值，斷無可能無償讓與被告之理。
  (五)為此，爰依民法第179 條不當得利之法律關係請求被告給付
    170 萬元，而系爭房地係於95年10月27日移轉登記至被告名
    下，故請求自受被告侵奪系爭房地之翌日即95年10月28日起
    算之法定遲延利息。並聲明：被告應給付原告170 萬元，及
    自95年10月28日起至清償日止，按年息5 ％計算之利息；願
    供擔保，請准宣告假執行。
二、被告則辯稱：系爭房地之買賣係梁經宇於病前即與被告談妥
    ，梁經宇告訴被告稱其當時有3 個房貸，而系爭房地之法拍
    價格僅剩230 萬元左右，因被告已住在系爭房地很久，不如
    就由被告承接系爭房地之貸款，將系爭房地轉讓予被告。當
    時系爭房地之貸款還有180 萬元，被告即向梁經宇稱因其尚
    有負債，無法承擔此金額，梁經宇即先借予被告30萬元還債
    等語。並聲明：原告之訴駁回。
三、本院之判斷：
  (一)按當事人主張有利於己之事實，就其事實有舉證之責任，民
    事訴訟法第277 條第1 項定有明文。又私人之印章，由自己
    使用為常態，被人盜用為變態，主張變態事實之當事人，自
    應就此印章被盜用之事實負舉證之責任。原告主張被告係趁
    梁經宇病危之際竊取梁經宇之身分證、印鑑章及95年8 月25
    日申領之印鑑證明，後與被告羅桂香共謀偽造買賣契約，將
    系爭房地移轉登記予被告所有等情，為被告所否認，原告就
    被告竊取上開物品及其與被告羅桂香共謀偽造買賣契約之有
    利於己之事實，自應負舉證責任。惟原告就被告竊取上開物
    品一情，並未能舉證以實其說，且原告於本院97年度訴字第
    652 號民事事件言詞辯論期日並稱：梁經宇病發後其印鑑章
    在我這邊，因為梁經宇將印鑑章放在背包裡面，所以我是在
    他發病時在其身上背包找到等語（本院97年度訴字第652 號
    卷宗第58頁），即與原告前揭主張相互矛盾。又梁經宇於95
    年10月12日凌晨5 時因心肌梗塞經送醫後意識昏迷，此為兩
    造所不爭執，並有馬偕紀念醫院診斷證明書可稽（台灣桃園
    地方法院檢察署96年度他字4089號偵查卷12頁），而梁經宇
    之父乙○○尚於同年月13日持梁經宇之委任書前往台北縣新
    店市戶政事務所申辦梁經宇之印鑑證明8 份，亦有印鑑登記
    證明申請書及委任書可稽（同上他字卷第48至50頁）。而上
    開申請書及委任書上均蓋有梁經宇之印鑑章，而申請印鑑登
    記證明須當場提出梁經宇之身分證及印鑑章予戶政事務所承
    辦人員核對、辦理，足徵梁經宇之身分證及印鑑章於95年10
    月12日凌晨發病前至同年月13日訴外人乙○○申請辦理印鑑
    登記證明期間均在原告或其父親乙○○持有中。從而，原告
    主張被告趁梁經宇病危之際，竊取梁經宇置於系爭房屋內之
    身分證、印鑑章及95年8 月25日申領之印鑑證明等情，洵無
    所據，尚難採信。
  (二)按私文書經本人或其代理人簽名、蓋章或按指印或有法院或
    公證人之認證者，推定為真正，民事訴訟法第358 條第1 項
    定有明文。原告既無法舉證土地登記申請書（本院卷第13至
    14頁）上梁經宇之印文為經被告盜用，自應認定該印文為梁
    經宇所自行或委任他人蓋印於上，故該土地登記申請書依前
    揭規定，自應推定為真正，至該土地登記申請書收件時間雖
    為梁經宇昏迷後之95年10月27日，然其上記載之原因發生日
    期為梁經宇昏迷前之95年10月11日，再依桃園縣政府稅捐稽
    徵處土地增值稅免稅證明書最下方記載「95年10月11日立契
    ，95年10月11日收件第0000000000000-0 共1 張」（本院卷
    第15頁），顯見梁經宇於昏迷前即已在進行與被告間轉讓系
    爭房地之事宜，故自無從因收件時間為梁經宇昏迷後而推翻
    該土地登記申請書真正之推定。該土地登記申請書上記載本
    件係因買賣而為所有權移轉登記，係由梁經宇售予被告等情
    ，自堪認定為真實。
  (三)至原告主張梁經宇未出面與被告簽訂系爭契約，且未在土地
    登記申請書上簽章，亦未許諾被告代理簽訂系爭房地之買賣
    契約、梁經宇並未委任羅桂香辦理系爭房地之移轉登記等語
    ，均僅空言泛稱，自難認其主張屬實。
  (四)綜上所述，被告既係因與梁經宇間之買賣關係而取得系爭房
    地，則被告自非無法律上原因而受有利益，從而，原告依不
    當得利之法律關係請求被告給付170 萬元及自95年10月28日
    起至清償日止，按週年利率5 ％計算之利息，自無理由，應
    予駁回。又其陳明願供擔保，聲請宣告假執行，因訴之駁回
    而失所依附，不予准許。
  (五)本件事證已臻明確，兩造其餘主張、陳述及所提證據資料，
    經本院斟酌後，認與判決結果不生影響，爰不再一一論述，
    併此敘明。
據上論結，本件原告之訴，為無理由，依民事訴訟法第78條，判
決如主文。
中    華    民    國    98    年    4     月    17    日
                  民事第二庭    法  官  王耀興
以上正本係按原本作成。
如對本判決上訴，須於判決送達後20日內向本院提出上訴狀。
中    華    民    國    98    年    4     月    17    日
                                書記官  黃盈菁


司法院資訊處製作；財團法人民間司法改革基金會備份。
